【裁判字號】    94,易,957
【裁判日期】    950110
【裁判案由】    詐欺等
【裁判全文】
臺灣臺南地方法院刑事裁定               94年度易字第957號
聲  請  人  臺灣臺南地方法院檢察署檢察官
被      告  甲○○
上列被告因詐欺等案件，經檢察官聲請簡易判決處刑（九十四年
度核退偵字第五九七號），本院裁定如左：
    主  文
檢察官應於本裁定送達後貳拾日內補正被告犯罪之證據並指出證
明之方法。
    理  由
一、按檢察官就被告犯罪事實，應負舉證責任，並指出證明之方
    法。法院於第一次審判期日前，認為檢察官指出之證明方法
    顯不足認定被告有成立犯罪之可能時，應以裁定定期通知檢
    察官補正，逾期未補正者，得以裁定駁回起訴，刑事訴訟法
    第一百六十一條第一項、第二項定有明文。
二、本件檢察官聲請簡易判決處刑意旨以：被告甲○○意圖為自
    己不法之所有，因臨時急需用錢，經由報紙分類廣告，得知
    徐弘諭（另案偵查中）從事以信用卡假消費真刷卡之金錢借
    貸業務，在與徐弘諭取得聯繫後，於附表所示時間，至台南
    縣永康市○○○路三○五號「家樂福量販店」，向徐弘諭借
    款如附表所示金額（新台幣，以下同），而依雙方事前協議
    ，先由甲○○假借虛偽消費買賣名義，持其所有美國運通銀
    行信用卡（卡號：0000-000000-0000-0），在「家樂福量販
    店」申請使用之信用卡刷卡機上佯裝刷卡購物，再由「家樂
    福量販店」製作該虛偽之消費金額信用卡簽帳單，經甲○○
    簽名後交付予「家樂福量販店」。「家樂福量販店」再據以
    向聯合信用卡處理中心請款，使聯合信用卡處理中心及各該
    發卡銀行誤以未有真實消費買賣，因而陷於錯誤，依約定將
    刷卡款項匯入「家樂福量販店」指定之帳戶，先行墊付。甲
    ○○則經扣除與徐弘諭約定之利息後，向徐弘諭借款取得如
    附表所示金錢，而取得發卡銀行為其先行墊款之不法利益，
    足生損害於聯合信用卡處理中心及各該發卡銀行，因認被告
    涉犯係犯刑法第二百十六條、第二百十五條條行使業務登載
    不實文書及同法第三百三十九條第二項詐欺得利罪嫌，而其
    所憑之證據僅有被告之自白及美國運通卡會員交易明細等。
三、本院查：
(一)、按被告之自白為證據之一種，須非出於強暴、脅迫、利誘、
    詐欺或其他不正之方法，且與事實相符者，方得採為證據，
    故被告雖經自白，仍應調查其他必要之證據，以察其與事實
    是否相符，苟無法證明其與事實相符，根本即失其證據之證
    明力，不得採為判斷事實之根據。另按刑法第三百三十九條
    詐欺罪之構成要件，需行為人主觀上需有意圖為自己不法所
    有之犯意，方足該當，此觀該條條文自明。經查被告上開刷
    卡購物轉售以取得現金，純屬因經濟拮据一時應急之舉，其
    事後已經均按期繳納信用卡款，並無一期拖欠，已據被告於
    本院審理時供陳在卷，有本院筆錄可參。再者現今信用卡之
    主要經濟功能，就持卡人而言，於消費時無需支付現金，可
    享受遲延支付現金或分期付款之期限利益，而就發卡機構方
    面，可向持卡人收取年費，並依消費金額之比率向特約商店
    收取手續費，且於持卡人未能全額繳納卡款時，亦能收取高
    利率之利息，另就特約商店而言，則有發卡機構保證支付價
    金，而無庸自行催收帳款與承擔呆帳損失之虞，且持卡人雖
    無現金亦可購物，可刺激顧客之購買慾，促進商店之銷售，
    據此足證信用卡發行之目的，即在使持卡人縱有一時經濟上
    之不便，亦可使用信用卡應急，而促進經濟，從而持卡人於
    刷卡之際，可能並無相當之支付能力，原已在發卡銀行設想
    之內，而無從認發卡銀行有因此陷於錯誤之餘地。再一般信
    用卡之持卡人祇須在簽帳單上簽名，依其與發卡銀行之約定
    ，即具有指示發卡銀行付款予特約商店及同意支付該款項予
    發卡銀行之效力，另依一般特約商店與收單銀行訂立之特約
    商店契約，收單銀行即有依該簽帳單上所載金額扣除手續費
    後付款予該商店之義務。換言之，收單銀行祇須依據特約商
    店提出之有持卡人簽名之簽帳單，即須付款與特約商店，縱
    持卡人雖係無消費真意，但係真刷卡，收單銀行本無須審核
    消費之真假。既因真刷卡而付款，不問消費之真假，即無因
    持卡人、被告及商店施用詐術而陷於錯誤之餘地，持卡人縱
    可能有違「絕不接受非消費之簽帳融資墊款業務」之約定，
    然此僅屬民事上違約之問題，與施用詐術，使人陷於錯誤而
    付款之詐欺罪有別。復綜觀所有發卡銀行之申請信用卡契約
    ，恐無禁止持卡人購物後再行出賣之條款，故被告取得提貨
    單後，再將之轉售於他人，亦難認有違與發卡銀行間當初所
    簽訂之信用卡申請條款。經查被告於偵查中坦承之事實為向
    第三人家樂福刷卡六千三百八十元取得提貨單，嗣再將該提
    貨單轉讓徐弘諭取得現金五千九百元，要與一般購物後，折
    價轉讓他人之情形無異，核與一般假消費真刷卡係並未有實
    際之購物行為，而直接向所刷卡之商號公司刷卡取得現金有
    間，上開假消費真刷卡，亦難論有詐欺犯嫌，遑論本件被告
    確有消費行為，且被告事後亦分期繳納款項，則被告主觀上
    即無意圖為自己不法所有之意思，而發卡銀行既事先摡括同
    意被告刷卡購物（發卡銀行發卡予被告，被告刷卡之金額，
    復未要求被告不得轉讓所購得之貨品，故被告坦承上開刷卡
    購物轉售之情形，揆諸上開說明，是否該當公訴人所指涉之
    詐欺罪，而屬自白犯行，已非無疑。
(二)、再者附卷之美國運通卡會員交易明細，其出處不明，觀之似
    僅為一統計紀錄，其是否具有證據能力，已非疑問，縱認該
    明細有無證據能力不生影響，然因非屬被告實際之交易紀錄
    ，其亦無從證明被告確有刷卡交易行為。再退步言之，據該
    交易明細，可逕認被告確有交易行為，惟亦無從據此認被告
    自始即有不法所有之犯意。
(三)、再者綜觀本案全卷，本件於處刑書中並未見檢察官舉證證明
    「家樂福量販店」之刷卡結帳人員，有何明知本件係屬假消
    費，併行起訴偽造業務上製作之文書，甚或將其與被告認係
    共同行使業務上文書之共同正犯，足認檢察官並無證據該刷
    卡結帳人員構成偽造業務文書之犯行，據此，則若無偽造業
    務文書之前提，則被告何來構成「行使業務上偽造之文書」
    ？況縱如認本件如檢察官所言，係假消費真刷卡，而認簽帳
    單內容係虛偽，然因特約商店其向收單銀行請款之主要憑據
    係持卡人親筆簽名之簽帳單，該簽帳單之簽名為真正，收單
    銀行即應付款，與簽帳單之消費是否真實無關，而持卡人簽
    署帳單後，即負有帳面上之債務，收單銀行可以依約轉向發
    卡銀行結帳，持卡人係真消費或假消費，均有可能事後未存
    款支付，此係發卡銀行與持卡人間之民事契約問題，並不因
    持卡人假消費之名，行貸款之實而簽帳即有不同。故尚難認
    定商店在上開文書上登載不實，有足以生損害於公眾或他人
    之虞，而該當構成業務上登載不實及行使業務上登載不實罪
    。
(四)、本院受理本案後，即另發文請求員警補正被告刷卡簽帳資料
    及製作出借款項予被告之人「徐弘諭」之筆錄過院參辦，惟
    亦無據此為被告不利之認定，附此敘明。
四、綜上所述，公訴人所提之證據顯不足認定被告有成立犯罪之
    可能，爰於第一次審判期日前，依刑事訴訟法第一百六十一
    條第二項裁定如主文。
中    華    民    國    95    年    1    月     10    日
                      刑事第五庭    法  官  鄧希賢
以上正本證明與原本無異。
                                    書記官  張宜柔
中    華    民    國    95    年    1    月     10    日


司法院資訊處製作；財團法人民間司法改革基金會備份。
